【裁判字號】    99,交聲,1222
【裁判日期】    990831
【裁判案由】    聲明異議
【裁判全文】
臺灣高雄地方法院交通事件裁定        99年度交聲字第1222號
原處分機關  交通部公路總局高雄區監理所
異  議  人
即受處分人  甲○○
上列異議人即受處分人因違反道路交通管理處罰條例案件，對於
交通部公路總局高雄區監理所中華民國99年4 月20日所為之處分
（原處分案號：高監營裁字第裁80-N00000000號），聲明異議，
本院裁定如下：
    主  文
原處分撤銷。
甲○○汽車駕駛人，駕駛汽車經測試檢定酒精濃度超過規定標準
，應吊扣重型機器腳踏車駕駛執照拾貳個月及接受道路交通安全
講習。
    理  由
一、原處分機關係以：異議人即受處分人甲○○，於民國97年12
    月30日22時30分許，騎乘車牌號碼XGG-449 號重型機車，行
    經高雄縣鳳山市○○路與油管路口，為警舉發「酒精濃度超
    過規定標準者（0.55以上）」，依道路交通管理處罰條例第
    35條第1 項第1 款及違反道路交通管理事件統一裁罰基準及
    處理細則第41、43、44、67條規定，於99年4 月20日以高監
    營裁字第裁80-N00000000號違反道路交通管理事件裁決書，
    裁處異議人罰鍰新臺幣（下同）4 萬5 千元，吊扣普通重型
    機器腳踏車駕駛執照12個月，並應參加道路交通安全講習等
    情。
二、聲明異議意旨略以：異議人於上開時、地，因酒後騎乘機車
    ，為警攔檢測得酒精濃度每公升0.77毫克，業經臺灣高雄地
    方法院檢察署檢察官（聲明異議狀誤載為法院）為緩起訴處
    分，緩起訴期間為1 年，並向公庫支付5 萬元。事過1 年後
    ，原處分機關復為本件裁罰，為此聲明異議，請求撤銷原處
    分之罰鍰等語。
三、按汽車駕駛人，駕駛汽車經測試檢定，酒精濃度超過規定標
    準者，處1 萬5,000 元以上6 萬元以下罰鍰，並當場移置保
    管其車輛及吊扣其駕駛執照1 年；因而肇事致人受傷者，並
    吊扣其駕駛執照2 年；致人重傷或死亡者，吊銷其駕駛執照
    ，並不得再考領；汽車駕駛人經裁判確定處以罰金低於本條
    例第92條第3 項所訂最低罰鍰基準規定者，應依本條例裁決
    繳納不足最低罰鍰之部分；又服用毒品、麻醉藥品、酒類或
    其他相類之物，不能安全駕駛動力交通工具而駕駛者，處1
    年以下有期徒刑、拘役或科或併科15萬元以下罰金，道路交
    通管理處罰條例第35條第1 項第1 款、第8 項、刑法第185
    條之3 分別定有明文。再依道路交通管理處罰條例第24條第
    1 項第2 款規定，有第35條第1 項規定之情形者，並應接受
    道路交通安全講習。次按一行為同時觸犯刑事法律及違反行
    政法上義務規定者，依刑事法律處罰之；但其行為應處以其
    他種類行政罰或得沒入之物而未經法院宣告沒收者，亦得裁
    處之；前項行為如經不起訴處分或為無罪、免訴、不受理、
    不付審理之裁判確定者，得依違反行政法上之義務規定裁處
    之；違反行政法上義務而受罰鍰、沒入或其他種類行政罰之
    處罰時，適用本法，但其他法律有特別規定者，從其規定，
    行政罰法第26條、第1 條分別定有明文。行政罰法第26條所
    示之一事不二罰原則，究其立法目的，無非以一行為同時觸
    犯刑事法律及違反行政法上義務規定時，由於刑罰與行政罰
    同屬對不法行為之制裁，而刑罰之懲罰作用較強，故依刑事
    法律處罰，即足資警惕時，實無一事二罰再處行政罰之必要
    ，且刑事法律處罰，由法院依法定程序為之，較符合正當法
    律秩序，應予優先適用，但罰鍰以外之沒入或其他種類行政
    罰，因兼具維護公共秩序之作用，為達行政目的，行政機關
    仍得併予裁處。故汽車駕駛人酒後駕車時，如違反道路交通
    管理處罰條例第35條第1 項第1 款規定，並同時涉犯刑法第
    185 條之3 公共危險罪嫌時，道路交通管理處罰機關除有行
    政罰法第26條第1 項但書得處以其他種類行政罰者之情形，
    得裁處其他種類行政罰外，關於罰鍰部分，即應依上開行政
    罰法第26條及道路交通管理處罰條例第10條規定移送地方法
    院檢察署處理，除於移送後再有上開行政罰法第26條第2項
    所定不起訴等事由，不得裁處行為人罰鍰。其次，檢察官依
    刑事訴訟法第253 條之2 第1 項第4 款規定為緩起訴處分，
    命被告向公益團體捐款者，被告係履行檢察官為緩起訴處分
    命令，性質上自屬處分金，與罰金無異，且依刑事訴訟法第
    253 條之2 第2 項規定命被告捐款之金錢給付命令，並得為
    民事強制執行名義。是檢察官命令被告為捐款之金錢給付，
    此等命令雖非刑罰，但仍是一種特殊的處遇措施，會產生未
    經裁判即生終局處理案件之實質效果，性質上已係實質制裁
    ，造成被告財產減少之影響，其捐款解釋上亦屬道路交通管
    理處罰條例第35條第8 項所規定之罰金，被告履行檢察官為
    緩起訴處分命令，與受刑事處罰無異。況行政罰法第26條第
    1 項僅規定「依刑事法律處罰之」，並未明定應依刑法第33
    條、第34條所定主從刑罰之種類科罰，檢察官命令被告捐款
    之金錢給付即係依刑事訴訟法第253 條之2 第1 項第4 款規
    定所為，自與行政罰法第26條第1 項「依刑事法律處罰之」
    之規定，尚無扞格之處。又若檢察官為緩起訴處分時，係命
    被告向指定之公益團體提供一定時數之義務勞務，而非捐款
    ，因此種處遇措施已造成被告義務增加，為干預人民自由之
    處分，已產生實質之制裁效果，亦應認該當於行政罰法第26
    條第1 項「依刑事法律處罰」之規定。另緩起訴處分所定緩
    起訴期間期滿未經撤銷者，依刑事訴訟法第260 條規定，非
    有同條第1 款、第2 款規定之情形者，不得對於同一案件再
    行起訴，該緩起訴處分將發生禁止對已為緩起訴處分之同一
    犯罪事實再行起訴之效力，此即所謂「緩起訴處分之實質確
    定力」（最高法院94年台非字第215 號判例參照），故檢察
    官所為對於異議人之緩起訴處分，實已產生實質刑罰之效果
    。再依刑事訴訟法第253 條之1 規定，有關緩起訴處分，需
    具備之要件與不起訴處分之要件有異，且不起訴處分係自處
    分確定時起即發生實體上之確定力，不若緩起訴處分於緩起
    訴處分之期間（即猶豫期間）僅發生形式之確定力。因此，
    若認行政罰法第26條第2 項規定之「不起訴處分」包含「緩
    起訴處分」之情形，是否已逾文義解釋之範圍，實有疑問。
    行政罰法第26條第2 項規定既未明文包含「緩起訴處分」之
    類型，而對於人民不利益之規定本不得任意加以擴張其適用
    ，自不宜逕認行政罰法第26條第2 項之規定於經緩起訴處分
    之情形亦有適用。
四、經查：
  (一)本件異議人於上開時間，因飲用酒類已達不能安全駕駛動力
    交通工具之程度，仍騎乘上開機車，於行經高雄縣鳳山市○
    ○路與油管路口，為警攔檢，測得其呼氣酒精濃度為每公升
    0.77毫克，警方乃當場掣單舉發，並經原處分機關於99年4
    月20日以高監營裁字第裁80-N00000000號違反道路交通管理
    事件裁決書，裁處異議人罰鍰4 萬5 千元，吊扣普通重型機
    器腳踏車駕駛執照12個月，並應參加道路交通安全講習等情
    ，為異議人所不爭執，並有高雄縣政府警察局高警交字第N0
    0000000 號舉發違反道路交通管理事件通知單、酒精濃度測
    試單、上開裁決書及其送達證書各1 紙在卷為憑，及本院依
    職權調閱臺灣高雄地方法院檢察署98年度偵字第2308號違背
    安全駕駛致交通危險罪全卷核閱屬實，復有高雄縣政府警察
    局交通警察隊酒精濃度呼氣測試報告、刑法第185 條之3 案
    件測試觀察紀錄表各1 紙附於該案卷內可稽，是異議人於上
    開時、地有駕駛汽車（包括機器腳踏車）經測試檢定酒精濃
    度超過規定標準之交通違規事實，應可認定。
  (二)異議人因上開飲酒後已達不能安全駕駛動力交通工具之程度
    ，仍騎乘機車之行為，經臺灣高雄地方法院檢察署檢察官於
    98年2 月2 日以98年度偵字第2308號為緩起訴處分，緩起訴
    期間為1 年，緩起訴條件為被告應向公庫支付5 萬元及參加
    臺灣高雄地方法院檢察署觀護人辦理之法治教育4 小時，復
    經臺灣高等法院高雄分院檢察署98年度上職議字第668 號處
    分書駁回再議確定，異議人已履行該緩起訴條件，緩起訴期
    間亦於99年2 月16日期滿未經撤銷而執行完畢在案，亦經本
    院調閱臺灣高雄地方法院檢察署98年度偵字第2308號偵查卷
    宗及98年度緩字第540 號緩起訴執行卷宗核閱屬實，並有上
    開緩起訴處分書、駁回再議處分書、臺灣高雄地方法院檢察
    署自行收納款項統一收據各1 份附於該案卷內，及臺灣高等
    法院被告前案紀錄表1 份在卷可憑。因異議人經檢測其酒精
    濃度為每公升0.77毫克，依道路交通管理事件統一裁罰基準
    表，其最低裁罰基準為4 萬5,000 元，依前揭說明，上開緩
    起訴處分之負擔條件向國庫支付5 萬元部分，相當於行政罰
    法第26條第1 項之「刑事處罰」，就此範圍內，不應施以重
    複處罰，原處分機關再對異議人裁處罰鍰4 萬5,000 元，有
    違一事不二罰之原則，自難謂適法。異議人就此部分聲明異
    議，為有理由。
  (三)至於原處分罰鍰以外其餘部分，即吊扣普通重型機器腳踏車
    駕駛執照12個月，及施以道安講習部分，因兼具維護公共秩
    序之作用，為達行政目的，依行政罰法第26條第1 項但書規
    定，原處分機關併予裁處，於法尚無不合。
五、綜上所述，原處分機關對異議人裁處應吊扣普通重型機器腳
    踏車駕駛執照12個月及接受道路交通安全講習部分，固依法
    有據。然原處分機關對異議人科處罰鍰4 萬5,000 元部分，
    既有上開未洽之處，則異議人本件聲明異議，於罰鍰部分為
    有理由，應由本院將原處分予以撤銷，並依道路交通管理處
    罰條例第35條第1 項第1 款、第24條第1 項第2 款規定，自
    為裁定如主文第2 項所示，以資適法。
據上論斷，應依道路交通案件處理辦法第20條前段，道路交通管
理處罰條例第35條第1 項第1 款、第8 款、第24條第1 項第2 款
，裁定如主文。
中    華    民    國    99    年    8     月    31    日
                    交通法庭    法  官  曾鈴
以上正本證明與原本無異。
如不服本裁定，應於收受送達後5 日內向本院提出抗告狀。
中    華    民    國    99    年    9     月    2     日
                                書記官  李月君

司法院資訊處製作；財團法人民間司法改革基金會備份。
